臺灣臺北地方法院民事判決
111年度訴字第1991號
原      告  陳珮妘  

訴訟代理人  張孟權律師
被      告  楊偉良  
上列當事人間債務人異議之訴事件，本院於民國111年9月7日言
詞辯論終結，判決如下：
    主  文
本院一百一十一年度司執字第八六九三號給付票款強制執行事件
之強制執行程序應予撤銷。
訴訟費用由被告負擔。
    事實及理由
一、原告主張：
  ㈠緣朱春玉於民國109年11月18日過世，朱春玉之子女為長子李
    中奇、次子李中焱、長女李惠珠(110年5月13日已歿) 、次
    女李桂秋、三女李惠娟，李中奇、李惠娟提告李中奇涉嫌偽
    造遺囑之偽造文書案件，現由臺灣臺北地方檢察署檢察官（
    下稱北檢）偵查中。原告陳佩妘為李中焱之配偶，被告楊偉
    良則為李惠珠之子。朱春玉所留遺產為如附表一所示、位於
    臺北市○○區○○○路000號8樓之1之世青復興大廈（下稱世青復
    興大廈）、位於臺北市○○區○○路000號6樓之永春樓（下稱永
    春樓）及位於新北市○○區○○路000○00號5樓之碧潭有約（下
    稱碧潭有約）。而李桂秋則先前同意將自身名下位於新店區
    碧潭路77巷1號11樓之2之海悅假期不動產（下稱系爭不動產
    ）贈與李中焱、李惠珠、李惠娟3人，各取得1/3應有部分（
    未辦理登記）。
  ㈡被告以李惠珠繼承人之身分，與李惠娟、李中焱於110年5月2
    7晚間，預先分配朱春玉之遺產，並做成協議書（下稱系爭
    協議書），同日簽立支付受領證明書，李惠娟與被告同意將
    對系爭不動產所有權各1/3應有部分比例先行過戶予李中焱
    之配偶即原告名下，並由原告、李中焱開立聯名本票、金額
    各為342萬4,867元之本票2張（下稱擔保本票2張），其中如
    附表二所示之票號CH0000000號本票（下稱系爭本票）即交
    付被告、票號CH0000000支本票則交付李惠娟收執作為擔保
    ，擔保李中焱不得再就世青復興大廈、永春樓主張權益，待
    世青復興大樓、永春樓完成移轉登記予被告、李惠娟後，擔
    保本票2張即做廢。原告於110年7月13日以贈與為原因取得
    系爭不動產所有權並完成登記。
  ㈢然被告以所執原告、李中焱共同簽發如附表二所示之系爭本
    票，向本院聲請本票裁定而取得本院110年度司票字第18686
    號裁定（下稱系爭本票裁定），經原告、李中焱提起抗告駁
    回確定。被告嗣於111年1月14日執系爭本票裁定及確定證明
    書為執行名義，向本院聲請對已登記為原告名下所有之系爭
    不動產為強制執行，經本院111年度司執字第8693號事件（
    下稱系爭執行事件）受理。惟本件原告所簽發之系爭本票，
    僅係依系爭協議書，擔保將來李中焱就母親朱春玉所留遺產
    不得再主張任何權利，而系爭協議書尚未生效，原告並未積
    欠被告342萬4,867元，故兩造間就系爭本票並無原因關係存
    在，被告自不得行使系爭本票之權利。爰依強制執行法第14
    條第2項提起本件訴訟，並聲明：本院系爭執行事件應予撤
    銷。
二、被告則以：本票具有無因性，原告為開立系爭本票之聯名擔
    保人，於110年7月13日經贈與取得系爭不動產之所有權，原
    告與配偶李中焱對外積欠大筆債務，信用不良，開立擔保本
    票2張緊係藉此騙取不動產所有權，實則原告並無資力可支
    付系爭本票之對價給被告。系爭協議書有效，本件系爭本票
    債權之原因關係存在，則被告以系爭本票裁定為執行名義聲
    請本院強制執行系爭不動產，核屬有據等語，資為抗辯。並
    聲明：原告之訴駁回。
三、兩造不爭執之事項（本院卷第141頁、249、251頁，並依判
    決格式、用語修正文字）： 
  ㈠朱春玉於109年11月18日過世，朱春玉之長子李中奇、次子李
    中焱、長女李惠珠(110年5月13日歿，子女楊偉良、楊筱芳
    、楊筱媛)、次女李桂秋、三女李惠娟（本院卷第229頁繼承
    系統表）為繼承人。原告陳佩妘為次子李中焱之配偶，被告
    楊偉良為李惠珠之繼承人（楊筱芳、楊筱媛均拋棄繼承，本
    院110年度重家繼訴字第40號裁定，本院卷第61至163頁）。
  ㈡李桂秋將名下海悅假期之系爭不動產贈與李惠珠、李惠娟、
    李中焱3人各1/3應有部分。而朱春玉所留遺留不動產則為世
    青復興大廈、永春樓及碧潭有約（詳如附表一所示）。
  ㈢被告與李惠娟、李中焱約定預先分配朱春玉之遺產，由3人於
    110年5月27當日親自簽名做成系爭協議書(本院卷第165至20
    5頁) ，並由被告手寫加註「但書：李桂秋拋棄世青復興大
    廈持分後，此份協議書才完全生效」之文字（本院卷第17頁
    、165頁）。同日簽立支付受領證明書（本院卷第19頁），
    並由李中焱、陳佩妘開立聯名本票、金額各為342萬4,867元
    之擔保本票2張，其中系爭本票交付被告、票號CH0000000本
    票則交付李惠娟作為擔保。
  ㈣原告受贈系爭不動產全部所有權（本院卷第221頁），並於11
    0年7月13日以贈與為原因，完成系爭不動產所有權移轉登記
    （本院卷第55至57頁）。
  ㈤被告以系爭本票向本院聲請系爭本票裁定，被告並於111年1
    月14日執系爭本票裁定，向本院聲請強制執行原告名下之系
    爭不動產，經本院以系爭執行事件受理。 
四、得心證之理由：
    原告主張系爭本票之原因關係不存在，被告不得享有票據上
    權利等情，為被告所否認，並以前揭情詞置辯。則本件應審
    究者如下：
　㈠系爭本票之原因關係為依系爭協議書所約定之擔保： 　
　⒈按票據固為無因證券，票據債務人不得以自己與發票人或執
    票人前手間所存在之抗辯事由，對抗執票人，然發票人非不
    得以自己與執票人間所存之抗辯事由對抗執票人，此觀票據
    法第13條本文之反面解釋自明。至於票據債務人以自己與執
    票人間所存抗辯之事由對抗執票人，依票據法第13條規定觀
    之雖非法所不許，惟仍應先由票據債務人就該抗辯事由之基
    礎原因關係負舉證之責任（最高法院107年度台上字第1584
    號判決意旨參照）。
　⒉經查，原告、李中焱共同將應記載之事項載明於系爭本票並
    完成發票行為交付被告收執，被告即處於得行使票據權利之
    狀態，而原告則主張簽發系爭本票之緣由，僅作為依系爭協
    議書所約定之擔保。而系爭協議書為被告與李惠娟、李中焱
    3人約定預先分配朱春玉之遺產，連同李桂秋所贈與之系爭
    不動產併同分配，並以電腦繕打方式記載如附件三所示之文
    字約定（本院卷第17、165頁）。顯係就相關不動產各自分
    配，並依各不動產之價值計算各自找補之款項，足認此為李
    惠娟、李中焱、被告3人因主觀認為另一繼承人李中奇恐有
    偽造遺囑喪失繼承權之虞，預先就朱春金之遺產連同李桂秋
    名下之系爭不動產共4間不動產預為如附表一所示分配之約
    定，並以價值計算找補款項。
　⒊又按解釋契約，固須探求當事人立約時之真意，不能拘泥於
    契約之文字，但契約文字業已表示當事人真意，無須別事探
    求者，即不得反捨契約文字而更為曲解。觀諸系爭協議書包
    含如附件三之協議書外，共有18頁之文件，包括不動產之產
    權調查表資料及價格（本院卷第167至182頁）、共有型態變
    更同意書（本院卷第183至188頁）、所有權讓渡書3份（本
    院卷第189至193頁）、支付受領證明書3份及共4張本票（19
    5至205頁）。而與系爭不動產相關之李惠娟、被告所簽立之
    支付受領證明書上，明文記載「李惠娟、楊偉良同意由李桂
    秋所受贈海悅假期所有權合計持分2/3部份，等值新臺幣684
    萬9,734元整，先行支付乙方（即原告方），乙方同意開具
    聯名本票作為擔保，俟世青復興大廈和永春樓完成移轉所有
    權登記同日隨即作廢...」，實已明確約定系爭本票係供擔
    保所開立。衡以系爭協議書中，除系爭不動產係分配至李中
    焱(原告配偶)名下，故由李中焱、配偶聯名簽立擔保本票2
    張以外，被告於同日亦開立本票33萬3,600元本票交付李惠
    娟，並由李惠娟簽立支付受領證明書（本院卷第199、201頁
    ）、李中焱則開立本票163萬6,400元交付李惠娟（本院卷第
    203、205頁），核上開本票之金額均為系爭協議書所約定之
    找補款項，足認亦係作為確保找補款項支付之擔保，益徵此
    系爭協議書內所約定開立支本票均為擔保性質。從而，本件
    擔保本票2張之原因關係，係為確保被告、李惠娟將所分得
    之系爭不動產持分移轉原告及其配偶後，原告及其配偶不會
    再就協議分配給被告、李惠娟之世青復興大廈、永春樓持分
    為主張之擔保而簽發，已堪認定。
　㈡系爭本票所擔保之原因關係是否已成立，而得以由執票人行
    使票據上權利？ 
　⒈按票據基礎之原因關係確立後，法院就此項原因關係進行實
    體審理時，當事人於該原因關係是否有效成立或已否消滅等
    事項有所爭執，即應適用各該法律關係之舉證責任分配原則
    ，自非猶悉令票據債務人負舉證責任。是依上開說明，系爭
    本票之基礎原因關係既已確立為系爭協議書所載之不動產分
    配之擔保，則就系爭本票之原因關係是否已有效成立乙節，
    即應依舉證責任分配原則由被告舉證證明。
　⒉系爭本票係為擔保系爭協議書之約定而簽發，已如前述。然
    系爭協議書上除附件三之電腦繕打文字外外，尚有由被告另
    以手寫註記「但書：李桂秋拋棄世青復興大廈持分後，此份
    協議書才完全生效」之文字，並經3人均蓋章於文字上（本
    院卷第17、165頁），被告並當庭陳稱係由被告所書寫補記
    於系爭協議書上（本院卷第95頁）無訛。然查，繼承人李桂
    秋迄今並未拋棄世青復興大廈之持分，此觀世青復興大廈已
    於109年12月17日辦理朱春玉之繼承人李惠珠、李中奇、李
    桂秋、李惠娟、李中焱5人公同共有之繼承登記甚明，此有
    世青復興大廈之建物登記謄本可查（本院卷第231至233頁）
    ，則系爭協議書顯然並未生效。
　⒊又系爭協議書係以預立遺產分配為內容，惟就分配遺產，民
    繼承編有要式行為之規定，亦有繼承人之相關特留分保障之
    規定。而繼承人李中奇、李桂秋均尚為被繼承人朱春玉之合
    法繼承人，系爭協議書僅由李惠珠、李中奇及被告以李惠娟
    （110年5月13日歿）之繼承人身分，預先分配不動產並找補
    價額，無視李中奇、李桂秋參與分配之權利，則於其他合法
    繼承人並未拋棄繼承或經法院判決確定喪失繼承權事由前，
    李惠珠、李中奇及被告3人逕以系爭協議書方式分配遺產，
    規避民法所就遺產分配之強行規定，實屬脫法行為，亦應為
    無效。
　⒋從而，系爭本票既係為擔保系爭協議書之約定所簽立，而系
    爭協議書本身已註明生效要件須待李桂秋拋棄世青復興大廈
    之持分，且協議書以部份繼承人自行分配遺產之約定，亦難
    認足以拘束其他合法繼承人。則系爭協議書既為無效，所用
    以擔保履行條件之系爭本票原因關係即應認不存在。
 ㈢系爭強制執行事件之強制執行程序是否應予撤銷？
　1.按執行名義無確定判決同一之效力者，於執行名義成立前，
    如有債權不成立或消滅或妨礙債權人請求之事由發生，債務
    人亦得於強制執行程序終結前提起異議之訴，此觀強制執行
    法第14條第2項規定即明。
　2.被告持系爭本票裁定及確定證明書對原告聲請強制執行原告
    名下之系爭不動產，經本院以系爭執行事件受理，系爭本票
    所用以擔保之原因關係不存在，業如前述；而系爭本票裁定
    屬無確定判決同一效力之執行名義，據此，原告依照強制執
    行法第14條第2項之規定，於系爭執行事件之執行程序尚未
    終結前，以被告對原告之系爭本票債權不存在為由，提起本
    件債務人異議之訴，請求撤銷系爭強制執行事件之強制執行
    程序，即屬有據。
五、綜上所述，原告依強制執行法第14條第2項規定，請求本院1
    11度司執字第8693號給付票款事件之強制執行程序，應予撤
    銷，應有理由，應予准許。
六、本件事證已臻明確，兩造其餘之攻擊或防禦方法及所用之證
    據，經本院斟酌後，認為均不足以影響本判決之結果，爰不
    逐一論列，附此敘明。
七、訴訟費用負擔之依據：民事訴訟法第78條。　　 
中　　華　　民　　國　　111 　年　　9 　　月　　23　　日
                  民事第二庭  法  官  林怡君
以上正本係照原本作成。
如對本判決上訴，須於判決送達後20日內向本院提出上訴狀。如
委任律師提起上訴者，應一併繳納上訴審裁判費。
中　　華　　民　　國　　111 　年　　9 　　月　　23　　日
                              書記官  陳俐妙 
附表一：本件相關不動產整理列表
原所有權人 地址(含土地、建物) 簡稱 系爭協議書之分配（第165頁） 建物謄本 登記情形 朱春玉 （遺產） 臺北市○○區○○○路000號8樓之1 世青復興大廈 楊偉良 （李惠珠繼承人） 本院卷第231至233頁 109年12月17日繼承登記，繼承人李惠珠、李中奇、李桂秋、李惠娟、李中焱5人公同共有  臺北市○○區○○路000號6樓 永春樓 李惠娟 本院卷第235至237頁   新北市○○區○○路000○00號5樓之 碧潭有約 李中焱（陳佩妘配偶） 本院卷第239至244頁  李桂秋 新店區碧潭路77巷1號11樓之2 海悅假期 (即本件系爭不動產) 李中焱（陳佩妘配偶） 本院卷第57頁 110年5月27日以贈與為原因，登記為原告所有 
 
附表二：系爭本票（原告、李中焱共同開立，交付被告）
                                                       110年度司票字第18686號裁定      發票日 到期日 票面金額 利息 利息起算日 票據號碼 110年5月27日 110年5月27日 342萬4867元 至清償日止按週年利率6%計算 110年5月28日  CH0000000 

附件三：
系爭協議書本文電腦繕打文字：（本院卷第17、165頁）
「   立書人李惠娟、李中焱（陳佩妘配偶）、楊偉良（李惠珠
繼承人）三方協議，處理下列4間房屋所有權，以權利變換、互
為找補、均等分配成三份，公式：（＄18,203,600＋＄15,900,000＋
＄9,231,800＋＄10,274,600）÷3＝新臺幣＄17,870,000元整作為計算
基礎。
    第一份世青復興大廈由楊偉良（李惠珠繼承人）完全取得所
有權，另須支付＄18,203,600－17,870,000＝新臺幣＄333,600元給
李惠娟。
第二份碧潭有約和海悅假期由李中焱（陳佩妘配偶）完全取得所
有權，另須支付＄19,506,400－17,870,000＝新臺幣＄1,636,400元
給李惠娟。
第三份永春樓由李惠娟完全取得所有權，另可得楊偉良（李惠珠
繼承人）、李中焱（陳佩妘配偶）分別支付＄333,600元+＄19,506
,400＝新臺幣＄1,970,000元整。
    俟法院判決李中奇喪失繼承權資格同日，逕向地政機關依本協議內容執行登記事宜，協議書壹式18頁三份，由三方各執乙份為憑。」